【裁判字號】    93,訴,1573
【裁判日期】    950417
【裁判案由】    拆屋還地
【裁判全文】
臺灣臺中地方法院民事判決  93年度訴字第1573號
原      告  辛○○
            子○○
共      同
訴訟代理人  桑銘忠律師
被      告  乙○○○
            壬○○
            甲○○
共同訴訟代
理人        張柏山律師
共同複代
理人        羅淑菁律師
被      告  丙○○
            戊○○○
            己○○○
            癸○○
            丑○○
            蘇晏儀
            寅○○
            辰○○
            卯○○
上列當事人間請求拆屋還地事件，本院於95年4月3日言詞辯論終
結，判決如下：
    主  文
被告丙○○、乙○○○應將坐落臺中縣外埔鄉○○段二二之三地
號土地上如附圖所示Α部分磚造鐵皮建物（面積四四平方公尺）
拆除，並將上開土地及附圖所示Α１部分（面積五二平方公尺）
之土地及附圖所示Β部分（面積七○平方公尺）之土地，返還予
原告子○○及如附表(一)所示其他全體共有人。
被告壬○○應將坐落臺中縣外埔鄉○○段二二之三地號土地上如
附圖所示Ｃ部分加強磚造樓房（面積四三平方公尺）及Ｄ部分磚
造鐵皮屋（面積三七平方公尺）拆除，並將上開土地返還予原告
子○○及如附表(一)所示其他全體共有人。
被告己○○○、丑○○、癸○○、蘇晏儀、寅○○、辰○○、卯
○○應將坐落臺中縣外埔鄉○○段二二之三地號土地上如附圖所
示Ε部分磚造瓦頂建物（面積二七平方公尺）、Ｉ部分磚造瓦頂
建物（面積二○平方公尺）、Ｋ２部分磚造瓦頂建物（面積十二
平方公尺）、Ｌ部分磚造瓦頂建物（面積九平方公尺）及Ｍ２部
分磚造瓦頂建物（面積二平方公尺）均拆除，並將上開土地返還
予原告子○○及如附表(一)所示其他全體共有人。
被告己○○○、丑○○、癸○○、蘇晏儀、寅○○、辰○○、卯
○○應將坐落臺中縣外埔鄉○○段二二之一地號土地內，如附圖
所示Ｋ１部分磚造瓦頂建物（面積四平方公尺）、Ｍ１部分磚造
瓦頂建物（面積七平方公尺）及附圖所示紅線部分之圍牆均拆除
，並將上開土地返還予原告辛○○。
被告戊○○○應將坐落臺中縣外埔鄉○○段二二之三地號土地內
，如附圖所示Ｆ部分磚造瓦頂建物（面積四○平方公尺）及Ｊ部
分磚造瓦頂建物（面積二三平方公尺）均拆除，並將上開土地返
還予原告子○○及如附表(一)所示其他全體共有人。
被告甲○○臺中縣外埔鄉○○段二二之一地號土地內，如附圖所
示Ｇ１部分加強磚造樓房（面積三平方公尺）拆除，並將上開土
地返還予原告辛○○。
被告甲○○應將坐落坐落臺中縣外埔鄉○○段二二之三地號土地
內附圖所示Ｇ２部分磚造瓦頂建物（面積二六平方公尺）拆除，
並將上開土地返還予原告子○○及如附表(一)所示其他全體共有人
。
本判決原告子○○勝訴部分，於原告子○○以新台幣貳拾壹萬陸
仟元供擔保後，得假執行。但被告得分別以如附表(二)所示之擔保
金額為原告子○○預供擔保後，得免為假執行。本判決原告辛○○勝訴部分於原告辛○○以新台幣捌仟元供擔保後，得假執行。
但被告得分別以如附表(二)所示之擔保金額為原告辛○○預供擔保
後，得免為假執行。
訴訟費用由被告按附表(二)所示比例負擔。
    事實及理由
一、本件被告丙○○、己○○○、丑○○、癸○○、庚○○○○○○、寅○○、戊○○○、卯○○，未於言詞辯論期日到場
    ，核無民事訴訟法第386條各款所列情形，爰依原告之聲請
    ，由其一造辯論而為判決。
二、原告起訴主張：
  (一)原告子○○為坐落臺中縣外埔鄉○○段22之3地號土地之分
    別共有人之一，原告辛○○為坐落臺中縣外埔鄉○○段22之
    1地號土地之所有權人，被告等人所有如附表所示之之建物
    無權占用原告子○○共有之前揭土地及原告辛○○所有之前
    揭土地，原告子○○爰依民法第821條、第767條，原告辛○○依民法第767條請求被告等人拆屋還地。
  (二)系爭建物所有權及使用情形如下：(1)如附圖所示Ｅ、Ｉ、
    Ｋ、Ｌ、Ｍ建物，原係被繼承人蘇啟光所有，蘇啟光於93年
    1月17日死亡後，由繼承人即被告己○○○、丑○○、癸○○、蘇晏儀、寅○○、辰○○、卯○○等七人繼承，故上開
    建物應屬渠七人所公同共有，現均為己○○○、癸○○使用
    中。(2)附圖所示Ａ、Ａ１及Ｂ部分建物原係彭沐源所有，彭
    沐源死亡後，由被告丙○○、乙○○○繼承而公同共有，現
    為被告丙○○、乙○○○使用中。(3)附圖所示Ｃ、Ｄ部分建
    物係被告壬○○所有，並為其使用中。(4)附圖所示Ｆ、Ｊ部
    分建物係被告戊○○○所有，並為其使用中。(5)附圖所示Ｇ
    １、Ｇ２部分建物係被告甲○○所有，並為其使用中。
  (三)按公同共有人之權利義務，依其公同關係所由規定之法律或
    契約定之。除前項之法律或契約另有規定外，公同共有物之
    處分，及其他之權利行使，應得公同共有人全體之同意，民
    法第828條定有明文。前揭如附圖所示Ｅ、Ｉ、Ｋ、Ｌ、Ｍ
    建物，既為被告己○○○、丑○○、癸○○、蘇晏儀、寅○○、辰○○、卯○○等七人因繼承而公同共有，雖建物現均
    為己○○○、癸○○使用中，然仍應列全體供同共有人為被
    告。另附圖所示Ａ、Ａ１及Ｂ部分建物係由被告丙○○、乙○○○因繼承而公同共有，自應列被告丙○○、乙○○○為
    共同被告。
  (四)聲明：(1)如主文第1項至第7項所示。(2)願供擔保請准宣告假
    執行
三、被告乙○○○、壬○○、甲○○則以：兩造是親戚，兩造之
    祖先蘇沐松曾經向地主丁○承租系爭土地建築房屋，且被告
    丙○○亦有土地應有部分，也是共有人，原告不能請求拆屋
    還地，並以原告權利濫用等語資為抗辯。被告辰○○則以：
    不與癸○○爭遺產，原告不應以其為被告，並均聲明：(一)請
    求駁回原告之訴；(二)如受不利之判決，願供擔保請准宣告免
    予假執行。被告丙○○、己○○○、丑○○、癸○○、蘇晏
    儀、寅○○、戊○○○、卯○○均未於言詞辯論期日到場，
    亦未提出準備書狀作何聲明或陳述。
四、得心證之理由：
  (一)原告主張：坐落臺中縣外埔鄉○○段22之3地號土地為原告
    子○○與如附表所示之共有人分別共有，另同段22之1地號
    土地，為原告辛○○所有之事實，業兩造兩造所不爭，且有
    原告提出與所述相符之土地登記簿謄本為證，故應堪採信。
    又原告主張如附表所示之建物分別占用原告所有上開土地之
    事實，業經本院到場勘驗屬實，製有勘驗筆錄在卷足憑，並
    經本院囑託臺中縣大甲地政事務測量後，製有土地複丈成果
    圖一份在卷足稽，故亦堪採信。
  (二)系爭建物所有及使用之情形如下：
  (1)附圖所示Ａ部分土地上之磚造鐵皮建物，面積44平方公尺，
    原係彭沐源所有，彭沐源死亡後，由被告丙○○、乙○○○
    繼承而公同共有，另Ａ１部分面積52平方公尺及Ｂ部分面積
    70平方公尺，現均為空地，均係由被告丙○○、乙○○○使
    用中等情，業經被告乙○○○於本院勘驗現場時陳述甚明，
    且為原告所不爭，故應堪認定。
  (2)如附圖所示Ｃ部分面積43平方公尺土地上之加強磚造樓房及
    Ｄ部分面積37平方公尺土地上之磚造鐵皮屋，係被告壬○○
    所有，並由被告壬○○使用中等情，業經被告壬○○於本院
    勘驗現場時陳述甚明，且為原告所不爭，故應堪認定。
  (3)如附圖所示Ε部分面積27平方公尺土地上之磚造瓦頂建物、
    Ｉ部分面積20平方公尺土地上之磚造瓦頂建物、Ｋ部分（包
    含Ｋ１、Ｋ２部分）面積16平方公尺土地上之磚造瓦頂建物
    、Ｌ部分面積9平方公尺土地上之磚造瓦頂建物、Ｍ部分（
    包含Ｍ１、Ｍ２部分）面積9平方公尺土地上之磚造瓦頂建
    物及另附圖所示紅線部分之圍牆，係被告己○○○、丑○○
    、癸○○、蘇晏儀、寅○○、辰○○、卯○○因繼承而公同
    共有，現由被告己○○○、癸○○使用中等情，業經被告癸○○於本院勘驗現場時陳稱：上開建物係祖先蘇沐松分產時
    分歸其父蘇啟光所有，蘇啟光過世後，由全體繼承人公同共
    有，現由其與被告己○○○使用中等語，被告甲○○陳稱：
    系爭圍牆是我公公蘇啟光所興建，現在也是全體繼承人共有
    等語，且為原告所不爭，並有原告提出之蘇啟光繼承系統表
    及戶籍謄本在卷足參，故應堪認定。
  (4)如附圖所示Ｆ部分面積40平方公尺（原告訴狀面積誤繕應逕
    予更正）之磚造瓦頂建物及Ｊ部分面積23平方公尺之磚造瓦
    頂建物均為被告戊○○○所有，且為其使用中，業經被告戊○○○於本院勘驗現場時陳述明確，且為原告所不爭，故應
    堪認定。
  (5)如附圖所示Ｇ部分（包含Ｇ１、Ｇ２部分）面積29平方公尺
    之加強磚造樓房，係被告甲○○所有台中縣外埔鄉○○段建
    號58建物即門牌號碼台中縣外埔鄉○○路10之2號房屋之後
    面增建部分，並無獨立出入門戶，僅能由被告甲○○所有前
    揭58號建物出入，故應認為被告甲○○所有，現亦為被告甲○○使用中等情，業經被告甲○○於本院到場勘驗時陳述明
    確，並經本院勘驗明確，並有被告甲○○所提出之前揭58號
    建物登記簿謄本在卷足憑，且為原告所不爭，故亦堪認定。
  (三)被告並無占用土地之合法權源：
  (1)被告乙○○○、壬○○、甲○○雖均抗辯兩造之祖先蘇沐松
    曾經向地主丁○承租系爭土地建築房屋，有權占有並使用系
    爭土地，僅無法證明有租賃關係存在云云。惟查：按分別共
    有人，按其應有部分，對於共有物之全部，有使用收益之權
    ，民法第818條雖定有明文，然所謂「按其應有部分」，係
    指分別共有人得行使權利之比例，而非指共有物之特定部分
    ，此有最高法院57年台上字第2387號判例可資參照。本件系
    爭22-3地號土地為如附表所示共有人所分別共有已如前述，
    被告乙○○○、壬○○、甲○○並無法舉證證明前揭租賃關
    係存在，退步言之，縱使被告三人能證明系爭土地曾向共有
    人之一丁○承租，然共有人丁○未經全體共有人同意，並無
    使用特定土地之權利，本件被告三人既無法證明其所占用部
    分係丁○經全體公同共有人同意分管而出租，則縱使被告三
    人與共有人之一丁○有租賃關係存在，依前揭法律規定及判
    例意旨，亦不得執此租賃關係對其他共有人主張有合法占有
    土地之權源，從而被告三人前揭抗辯不足採信。
  (2)被告乙○○○另抗辯本件審理期間，被告吳欽雄已成為系爭
    土地分別共有人之一，其不同意原告起訴云云。惟按分別共
    有之各共有人對於第三人，得就共有物之全部為本於所有權
    之請求。但回復共有物之請求，僅得為共有人全體之利益為
    之，民法第821條定有明文。本件原告基於前揭法律規定，
    本得自行起訴，無須獲得其他分別共有人同意，被告乙○○○前揭抗辯顯有誤會不足採信。另被告丙○○雖亦為系爭
    22-3地號土地之分別共有人，然依前揭說明，如未經全體共
    有人同意，其對共有土地之具體特定部分亦無使用之權利。
    從而被告三人主張有權占用系爭土地云云，顯乏證據，不足
    採信。
  (3)被告辰○○雖辯稱：其不與癸○○爭遺產，原告不應以其為
    被告云云。惟按公同共有物之處分及其他權利之行使，除其
    公同關係所由規定之法律或契約另有規定外，應得公同共有
    人全體同意，民法第828條第2項定有明文，本件系爭土地上
    如附圖所示Ｅ、Ｉ、Ｋ、Ｌ、Ｍ部分建物係由被告己○○○
    、丑○○、癸○○、蘇晏儀、寅○○、辰○○、卯○○因繼
    承而公同共有，現由被告己○○○、癸○○使用中等情，業
    如前述，則系爭建物既為被告七人公同共有，公同共有人全
    體即被告七人始拆除房屋之權利，故原告列全體共有人為被
    告並無不合，被告黃辰○○前揭抗辯，顯有誤解，不足採信
    。
  (4)另被告丙○○、己○○○、丑○○、癸○○、蘇晏儀、寅○○、戊○○○、卯○○均未於言詞辯論期日到場，亦未提出
    準備書狀作何聲明或陳述，則被告等人均無法證明就系爭土
    地有何合法占有權源，則原告主張被告等人為無權占有系爭
    土地，應堪採信。
  (四)按權利之行使，不得違反公共利益，或以損害他人為主要目
    的，民法第148條第1項定有明文。該條所稱權利之行使，是
    否以損害他人為主要目的，應就權利人因權利行使所能取得
    之利益，與他人及國家社會因其權利行使所受之損失，比較
    衡量以定之。倘其權利之行使，自己所得利益極少，而他人
    及國家社會所受之損失甚大者，非不得視為以損害他人為主
    要目的，此乃權利社會化之基本內涵所必然之解釋。經查，
    本件被告均知悉系爭建物坐落於原告子○○與他人共有及原
    告辛○○單獨所有之土地上，亦均知悉未有合法占有使用系
    爭土地之合法權源，被告既知無合法占有權源，自應承受該
    不利益，原告既為土地所有權人，其收回土地自用，符合法
    律規定，亦屬正當權利之行使，且原告請求拆屋還地之目的
    係為將來分割之目的，為利土地之使用，應認原告請求被告
    拆除房屋，返還土地，並無權利濫用之可言，被告抗辯原告
    起訴有權利濫用云云，不足採信。
  (五)綜上所述，本件被告等人占用原告二人所有如附圖所示之土
    地，且被告等人均未能舉證證明有何占有之正當權源，從而
    原告子○○依民法第821、767條、原告辛○○依民法第767
    條請求被告等人拆除如附圖所示之系爭建物、圍牆，並將如
    附圖所示之占有土地分別返還予原告子○○及如附表所示之
    全體共有人、原告辛○○等情，即有理由，應予准許。
  (六)按本件原告子○○係依民法第821條分別共有人為全體共有
    人利益提起本件訴訟，於原告子○○勝訴時，判決效力及於
    其他分別共有人，故本院認原告子○○請求被告返還土地予
    全體共有人之姓名應具體確認並表明，原告所引用之法律座
    談會意見，基於審判獨立原則，自不拘束本院，附此敘明。
五、兩造均陳明願供擔保，聲請准予宣告假執行及免為假執行，
    經核均無不當，爰分別酌定相當之擔保金額准許之。
六、結論：原告之訴為有理由，依民事訴訟法民事訴訟法第78條
    、第85條第1項但書、第385條第1項前段、第390條第2項、
    第392條第2項，判決如主文。
中    華    民    國    95    年    4     月    17    日
                    民事第三庭  法  官  陳毓秀
以上正本係照原本作成
如對本判決上訴，須於判決送達後20日內向本院提出上訴狀
中    華    民    國    95    年    4     月    17    日
                                書記官  吳美鳳
【附表(一)】22-3地號土地共有人姓名：
┌───┬───┬───┬───┬───┬───┬───┬───┬───┬────┐
│謝萬安│謝清燦│丁○  │謝爾詳│謝武烈│謝耀瑛│謝連坤│湯安從│湯甘實│湯甘和  │
├───┼───┼───┼───┼───┼───┼───┼───┼───┼────┤
│湯乾穡│湯甘來│謝琳華│謝虎  │ 蔡首 │徐毓英│林添如│林喜同│林阿善│蘇連秋月│
├───┼───┼───┼───┼───┼───┼───┼───┼───┼────┤
│李阿五│廖阿福│丙○○│彭阿辛│彭昌源│蔡燦  │許王樹│楊阿炎│湯炎山│中華民國│
└───┴───┴───┴───┴───┴───┴───┴───┴───┴────┘
【附表(二)】
┌───────────┬─────────┬─────────┬────────┐
│   被    告           │原告子○○勝訴部分│原告辛○○勝訴部分│訴訟費用負擔比例│
│                      │免假執行擔保金額  │免假執行擔保金額  │                │
│                      │（新台幣）        │    （新台幣）    │                │
├───────────┼─────────┼─────────┼────────┤
│丙○○、乙○○○      │    265,600元     │                  │    40/100      │
├───────────┼─────────┼─────────┼────────┤
│壬○○                │    128,000元     │                  │    19/100      │
├───────────┼─────────┼─────────┼────────┤
│己○○○、丑○○、    │                  │                  │    19/100      │
│癸○○、蘇晏儀、      │    112,000元     │      17,600元    │                │
│寅○○、辰○○、卯○○│                  │                  │                │
├───────────┼─────────┼─────────┼────────┤
│戊○○○              │    100,800元     │                  │    15/100      │
├───────────┼─────────┼─────────┼────────┤
│甲○○                │     41,600元     │       4,800元    │     7/100      │
└───────────┴─────────┴─────────┴────────┘


司法院資訊處製作；財團法人民間司法改革基金會備份。
